【裁判字號】    88,訴,916
【裁判日期】    890420
【裁判案由】    違反森林法
【裁判全文】
臺灣臺北地方法院刑事判決                          八十八年度訴字第九一六號
    公  訴  人  臺灣臺北地方法院檢察署檢察官
    被      告  甲○○
    被      告  乙○○
右列被告因違反森林法等案件，經檢察官提起公訴（八十八年度偵字第二一六四號）
，本院判決如左：
    主  文
甲○○、乙○○共同違反在公有山坡地內，不得擅自墾殖或設置工作物之規定，甲○
○處有期徒刑拾月；乙○○處有期徒刑柒月。
扣案之鋤頭壹把、如附件所示標示甲部分墾殖之肖楠樹苗壹佰拾棵及乙部分面積伍佰
玖拾肆平方公尺之土道均沒收。
    事  實
一、甲○○為供種植肖楠，於民國八十八年一月上旬不詳之時間，雇用怪手在台北縣
    新店市○○段磺窟小段一一０至一四二號國有山坡地上，墾挖出如附件之土道及
    植樹平台，並於八十八年一月十四日上午九時許以一天新台幣（下同）二千之代
    價，雇用知情之工人乙○○，基於共同之犯意聯絡，由乙○○在該山坡地內種植
    肖楠樹苗一百十棵，計竊佔國有山坡地一千零八平方公尺（種植肖楠之面積四百
    十四平方公尺，土道五百九十四平方公尺）。嗣經林地巡視員邱文政於例行巡視
    時發現，於同年月日上午十時許報警查獲。並扣得乙○○（起訴書載為甲○○）
    所有之鋤頭一把。
二、案經台北縣警察局新店分局報請臺灣臺北地方法院檢察署檢察官偵查起訴。
    理  由
一、訊據被告甲○○、乙○○固不否認於右揭時、地由甲○○雇請乙○○種植肖楠之
    事實，惟矢口否認有違反山坡地保育利用條例之犯行，被告甲○○辯稱：土地原
    由其父種植柑橘，後來被人破壞，其為水土保持，所以才雇請乙○○去種植肖楠
    ，有申請但尚未核准；被告乙○○辯稱：是甲○○以一天二千元請其去種植肖楠
    ，其去該地種植前，就有問他，他說土地是他的，並不知該地為國有地，其只是
    受雇為他人種植肖楠云云。經查，被告甲○○於八十八年一月上旬於附件所示之
    國有山坡地墾殖並雇用被告乙○○種植肖楠之事實，業經證人林務局新竹區林管
    處職員邱文政、丙○○於警訊中證述詳實（見偵卷第七至八頁）、復有乙○○種
    植肖楠時之現場照片九紙（見偵卷第十二至十五頁）、本院八十八年九月六日勘
    驗筆錄、台北縣新店地政事務所土地複丈成果圖、台北縣政府八十八年十一月五
    日八八北府二字第四二三六四八號函以：「經查前開土地經行政院六十八年十一
    月二十一日台六十八經字第一一七０一號及行政院八十五年一月十三日台八十五
    農０一三三五號函核定為山坡地保育利用條例之山坡地。又查本府現存管有之區
    外保安林登記簿，該地號非屬區外保安林」及扣案之鋤頭一把在卷可稽。被告甲
    ○○於本院八十八年十二月二十一日調查時供稱：「．，土地不是我的，是國有
    林地」、本院八十九年四月六日調查時復稱：「肖楠是林務局規劃種植的樹種，
    我原先就有培育該樹苗，我在八十六年底就在培育樹苗，我當時買了五百棵肖楠
    樹苗，準備移到他地去種植」，核之行政院農業委員會新竹林區管理處之陳報狀
    ：「．被擅自開挖道路與被濫墾種植肖楠之濫墾地，係於八十八年一月上旬同一
    段時開被開挖濫墾，且為開闢道路而擅伐林木，新開挖道路直接通往被濫墾地，
    由上述情況可知係同一人所為．。」等語，依上開被告甲○○之供述及林管處之
    陳報狀，足認被告甲○○明知附件所示新店市○○段磺窟小段一一０至一四二號
    地號土地，非其所有而係國有山坡地，被告甲○○事先培育肖楠樹苗，並預計移
    往他處種植，其於八十八年一月上旬某日擅自開墾並於同年月十四日，雇用被告
    乙○○種植等情已經明確，且其提出辦理台灣省有林地辦理清理放租，申請相關
    資料，惟審核其所提出資料皆未見有核准之文件，更足認被告甲○○並無墾植之
    合法權利，所為上開辯詞應係事後飭卸之詞，實不足採。又被告甲○○於本院八
    十九年四月六日調查時供稱：「（問是否有告知乙○○土地是你的）我只是請她
    去種，沒有告知她土地是我的，她知道該土地是我和我父親開墾的，她知道土地
    是公有的，因為那裡幾乎全部是公有地，蔡（秀蓮）以前也是在那裡幫人打零工
    ，她應知我請她種肖楠是公有地」，訊之被告乙○○亦承認其前曾為人在新店市
    ○○段磺窟小段一一０至一四二號附近土地山上，除草打零工為業，被告乙○○
    既非第一次在上開土地及附近為人工作，再核之上開被告甲○○之供述，被告乙
    ○○應係明知，其種植肖楠之土地為國有地，所辯與被告甲○○之供述顯然不符
    ，應係犯後卸責之詞，不足採信。被告二人之犯行已經明確，應依法論科。
二、核被告二人所為係共犯山坡地保育利用條例第三十四條第一項之罪。被告二人所
    為雖亦同時觸犯森林法第五十一條第一項、刑法第三百二十條第二項之罪，惟以
    上三罪彼此間具有普通法與特別法之法規競合關係，適用時應依特別法優於普通
    法之擇一關係法則，論以山坡地保育利用條例第三十四條第一項之罪，合先敘明
    。公訴意旨認應依森林法第五十一條第一項處斷，尚有未洽，惟起訴事實相同，
    爰依法變更起訴法條。被告二人具有犯意聯絡及行為分擔，為共同正犯。爰審酌
    被告甲○○為一已私利，擅自墾殖山坡地，造成國有林地之損害，及破壞山坡地
    之原貌，嚴重影響國家對山坡地之保育，犯罪後除否認犯行，毫無悔意外，並一
    再狡飭犯行，且衡現今保育森林之觀念為社會大眾所重視，故此種濫墾犯行自應
    嚴予處罰，以杜再犯；又被告乙○○係在上開山區為他人除草、打零工為生，所
    犯情節較輕及犯罪後亦狡飭犯行，圖免罪責，並無悔意等一切情狀，分別量處如
    主文所示之刑。扣案之鋤頭一把為供墾殖所用之器具為被告乙○○所有。被告甲
    ○○所墾殖之肖楠樹苗一百十棵及土道五百九十四平方公尺為、工作物，均應依
    山坡地保育利用條例第三十四條第五項沒收。
三、另被告二人所開闢種植肖楠之山坡地，亦係水土保持法第三十二條所規定之公有
    山坡地，惟被告二人擅自墾殖尚無法證明已致生水土流失，有卷附之台北縣政府
    八十九年二月二十五日八九府農土字第０六九五一三號函在卷可稽，即難認被告
    二人所為已觸犯水土保持法第三十二條第一項之罪，故本院在前開論罪部分不另
    論水土保持法之部分，附此敘明。
據上論斷，應依刑事訴訟法第二百九十九條第一項、第三百條，山坡地保育利用條例
第三十四條第一項、第五項、第十條、第九條第三款，刑法第十一條、第二十八條。
本案經檢察官林淑玲到庭執行職務
中    華    民    國      八十九      年      五      月      十九      日
                                      臺灣臺北地方法院刑事第九庭
                                          法  官  王  綽  光
右正本證明與原本無異。
如不服本判決，應於判決送達後十日內，向本院提出上訴狀。
                                          書記官  潘  惠  梅
中    華    民    國      八十九      年      五      月     二十三     日
附錄本案論罪科刑法條全文
山坡地保育利用條例第三十四條
在公有或他人山坡地內，擅自墾殖或設置工作物者，處六月以上五年以下有期徒，得
併科三萬元以下罰金。
前項未遂犯罰之。
犯本條之罪者，其墾殖物及工作物沒收之。


司法院資訊處製作；財團法人民間司法改革基金會備份。
